臺灣嘉義地方法院民事判決
109年度訴字第830號
原      告  蕭素真  
被      告  余惠蘭  
        
上列當事人間損害賠償事件，經於民國110年10月8日言詞辯論終
結，本院判決如下：     
    主  文
被告應給付原告新台幣伍拾萬玖仟柒佰肆拾參元，及自民國109
年12月19日起至清償日止，按週年利率百分之五計算之利息。
原告其餘之訴駁回。
訴訟費用由被告負擔六分之五，餘由原告負擔。
本判決第一項，於原告以新台幣拾柒萬元為被告供擔保後，得假
執行。
原告其餘假執行之請駁回。
    事實及理由
壹、程序部分:
    被告經合法通知，未於最後言詞辯論期日到場，核無民事  
    訴訟法第386條各款所列情形，爰依原告之聲請，由其一造 
     辯論而為判決。
貳、實體部分:
一、原告主張：         
㈠、原告向訴外人謝東霖購買車牌號碼0000-00 號自用小客車（
    車身引擎號碼4G18ETM000000 號，後因註銷重領現車牌號碼
    為000-0000號，下稱系爭車輛）並辦理貸款，遂於民國104
    年4月30日以借名登記之方式將系爭車輛登記於被告名下，
    並迄於107年4月23日止均係由原告使用系爭車輛。107年1月
    27日，被告向原告提告侵占，而造成原告於107年4月23日遭
    公路警察攔查並被偵辦，並取走車輛。嗣經原告提起訴訟，
    請求被告返還車輛，而獲勝訴判決。被告明知就系爭車輛之
    所有權歸屬，業經本院以107年度嘉簡字第770號、108年度
    簡上字第39號民事判決認被告應將系爭車輛返還予原告，並
    偕同原告將系爭車輛至監理機關辦理車籍登記變更為原告的
    名義(見本院107年嘉簡字770號、本院108年簡上39號)，卻
    於109年3月24日未經原告之同意，擅以系爭車輛向裕融公司
    貸款新臺幣(下同)364,716元且尚未償還該貸款，導致原告
    無法將系爭車輛過戶，故被告須將該貸款364,716元清償並
    偕同辦理過戶。
㈡、系爭車輛遭被告霸佔使用逾二年(107年4月23日至109年3月24
    日)，行駛超過3萬公里。經強制取回後，已近乎不堪使用，
    外觀有明顯受損(卷第97頁至第219頁)，按民法第184條第一
    項前段之規定，因故意或過失，不法侵害他人之權利者，負
    損害賠償責任。本件被告之侵權行為造成原告之損害，故被
    告請求修車費83,521元以及車輛使用費10萬元。
㈢、107年1月27日被告逕向臺灣嘉義地方檢察署(下稱地檢署)指
    控原告涉嫌侵占系爭車輛(地檢署107年偵字1604號、107年
    偵字4150號)。被告明知係借名登記，卻誣告原告侵占系爭
    車輛，而造成原告於107年4月23日遭公路警察攔查並被偵辦
    ，以及二年來訴訟期間之精神折磨，為此身心倶疲、多次就
    診，請求精神賠償10萬元。
㈣、綜上，被告未經原告同意自行以系爭車輛向裕融公司貸款364
    ,716元、使用系爭車輛逾二年費用10萬元、系爭車輛的修車
    費83,521元以及因誣告、訴訟期間造成的精神賠償10萬元，
    共計64萬8237元。
㈤、並聲明：　
 1、被告應給付原告64萬8237元，自起訴狀繕本送達翌日起至賠
    償日止，按週年利率百分之六計算之利息。
 2、訴訟費用由被告負擔。
 3、被告應偕同原告同赴監理所辦理汽車過戶程序。
 4、原告願供擔保，請准宣告假執行。
二、被告則以： 
㈠、雙方購買系爭車輛時，協議車貸款由被告繳納，再由原告向
    被告清償該購車貸款。惟被告主張先行繳納的範圍包含牌照
    稅、燃料稅、罰單、稅金，但原告就罰金、稅金部分仍未繳
    清，在原告尚未完全清償前，被告主張此兩年期間，有使用
    系爭車輛的權利。且系爭車輛已行駛10餘年，返還時車輛本
    身並無受損，車體烤漆維修屬於原告自行認定有維修必要的
    範圍，該維修費並非被告須賠償範圍。
㈡、在被告對原告提起侵占的偵訊期間，該系爭車輛留於警察局
    ，警察已立即告知原告車輛需在和解完畢後才能行駛，但原
    告不聽警察勸阻，故意將車輛駛出警局，導致被公路警察攔
    查並偵辦，而事後主張該部分的精神賠償費，被告認為並無
    合理。
㈢、並聲明：駁回原告其餘之訴，訴訟費用由原告負擔。
三、本院判斷:　　
㈠、原告主張被告明知兩造僅以借名登記將系爭車輛登記於被告
    名下，然系爭車輛之所有權歸屬原告，被告卻於109年3月24
    日未經原告之同意，擅以系爭車輛向裕融公司貸款364,716
    元且尚未償還該貸款，又系爭車輛曾遭被告霸佔使用逾二年
    (107年4月23日至109年3月24日)，行駛超過3萬公里。經強
    制取回後，已近乎不堪使用，外觀有明顯受損，故被告請求
    修車費83,521元以及車輛使用費10萬元。被告明知係借名登
    記，卻於107年1月27日逕向地檢署指控原告涉嫌侵占系爭車
    輛，而造成原告於107年4月23日遭公路警察攔查並被偵辦，
    以及二年來訴訟期間之精神折磨，為此身心倶疲、多次就診
    ，請求精神賠償10萬元等語，被告則以上開情詞置辯。是本
    件乃應審究:⑴原告得否請求被告向其給付系爭車輛向裕融公
    司之貸款364,716元。⑵在107年4月23日至109年3月24日的期
    間被告是否有權使用系爭車輛?被告在此期間使用系爭車輛
    ，原告請求修車費83,521元以及車輛使用費10萬，是否有理
    ?⑶原告於107年4月23日遭公路警察攔查並被偵辦，以及約兩
    年訴訟期間所受精神損失，請求賠償10萬元，是否有理?
㈡、查系爭車輛為原告向訴外人謝東霖購買，為辦理貸款，而於1
    04年4月30日兩造合意以借名登記之方式於被告名下，   但
    因借名登記契約業經合法終止，原告依民法第767 條，請求
    被告返還系爭車輛，並協同向監理機關辦理車籍登記變更為
    原告名義一節，業經本院108年度簡上字第39號返還車輛等
    事件判決確定在案，此有本院上開判決附卷可參。又按動產
    物權以占有為公示方法，故只須讓與人與受讓人間有移轉汽
    車之合意，並交付與受讓人，即生所有權移轉之效力，此觀
    民法第761條第1 項之規定自明。於上開判決確定後，原告
    暨已自被告處實際取得系爭車輛，自已取得系爭車輛之所有
    權。
㈢、按民法第179條規定，請求返還不當得利，以無法律上之原因
    而受利益，致他人受損害為要件，故其得請求之範圍，以對
    方所受之利益為準。原告主張被告於上開案件判決後，至其
    交還系爭車輛予原告前，未經原告同意將系爭車輛向裕融公
    司貸款設定動產抵押364,716元，且該筆借款迄未清償等情
    ，亦為被告所不爭執，被告未經原告同意將系爭車輛向裕融
    公司設定動產抵押364,716元，而取走該金額，屬無法律上
    原因受有利益，致原告受有損害，原告自得依不當得利法律
    關係，請求被告返還所獲取之利益364,716元。
㈣、關於被告於107年4月23日至109年3月24日占有系爭車輛是否
    受有利益，致原告受有損害部分：按民法第179條規定，請
    求返還不當得利，以無法律上之原因而受利益，致他人受損
    害為要件，故其得請求之範圍，以對方所受之利益為準，已
    如前述，而借名登記之名義人，非真正所有人，且無管理使
    用之權限，此時出名人卻占有他人車輛，可能獲得相當於租
    金之利益，應屬社會通常之觀念，且占有他人之車輛，亦屬
    侵害他人車輛所有權，被害人非不得請求返還相當於租金之
    利益。查原告主張系爭車輛係西元2010年出廠，固未據提出
    行車執照供參，然其提出記載系爭車輛出廠日期之車輛買賣
    契約書附卷可按，堪信為真實。被告係自107年4月23日至10
    9年3月24日止無權占有系爭車輛，本院審酌系爭車輛可供被
    告代步使用之經濟價值及所受利益等情，認原告請求自107
    年4月23日至109年3月24日止約計700日被告占用系爭車輛所
    受相當於租金之不當得利10萬元，換算結果每日約143元，
    堪認為相當。則原告主張被告占用系爭車輛所受不當得利之
    金額10萬元，堪認適當，應予准許。
㈤、原告請求修車費83,521元部分：按因故意或過失不法侵害他
    人之權利者，負損害賠償責任；不法毀損他人之物者，被害
    人得請求賠償其物因毀損所減少之價額；負損害賠償責任者
    ，債權人得請求支付回復原狀所必要之費用，以代回復原狀
    ，民法第184條第1項前段、第196條、第213條第3項分別定
    有明文。又所謂請求賠償物被毀損所減少之價額，得以修復
    費用為估定標準，但以必要者為限，例如修理材料以新品換
    舊品，應予折舊（最高法院77年度第9次民事庭會議決議參
    照）。本件原告之系爭車輛，因本件維修費用83,521元（其
    中零件42,771元、烤漆35,000元、工資5,750元，見本院卷
    第45頁）。而依行政院所頒「固定資產耐用年數表」及「固
    定資產折舊率表」之規定，小客車耐用年數為5年，依定律
    遞減法每年折舊千分之三六九，系爭車輛為99年出廠，有系
    爭車輛之買賣契約合約書在卷可佐（見卷第289頁），查本
    案系爭車輛自出廠日迄被告於107年4月23日占有車輛，顯已
    超過5年之耐用年限。依營利事業所得稅查核準則第95條第6
    項所定「固定資產提列折舊採用定律遞減法者，以一年為計
    算單位，其使用期間未滿一年者，按實際使用之月數相當於
    全年之比例計算之，不滿一月者，以月計。」，而採用定律
    遞減法者，其最後一年之折舊額，加歷年折舊累計額，其總
    合不得超過該資產成本原額之十分之九。本件系爭車輛之折
    舊額必然超過換修零件費十分之九，故其折舊後之換修零件
    費用，應以換修零件總額之十分之一計算，為4,277元（計
    算式：42,771×1/10＝4,277，小數點以下四捨五入），加上
    不予折舊之烤漆費用35,000元以及工資5,750，系爭車輛修
    復之必要費用應為45,027元（計算式：4,277＋35,000+5,750
    ＝45,027），即為原告得請求之數額，而得准許。
㈥、原告主張被告明知原告因個人信用瑕疵無法辦理貸款，遂商
    得專辦購車貸款業務之被告同意，以「借名登記」方式將系
    爭車輛登記予被告名下等語，僅因於106年7月11日，被告向
    原告要求返還系爭車輛，原告置之不理，遂於107年1月27日
    ，被告向原告提告侵占（見地檢署109交查字第798號卷第10
    頁），造成原告於107年4月23日行駛系爭車輛於國道被攔阻
    ，攔阻後由被告將車牽走，並遭偵辦，而請求被告精神賠償
    10萬元之部分:按不法侵害他人之身體、健康、名譽、自由
    、信用、隱私、貞操，或不法侵害其他人格法益而情節重大
    者，被害人雖非財產上之損害，亦得請求賠償相當之金額，
    民法第195條第1項固定有明文。惟本件被告以原告有侵占罪
    嫌，提出告訴，經地檢署為不起訴處分（見地檢署107年度
    偵字第1604號、107年度偵字第4150號不起訴處分書）原告
    旋以被告有誣告罪嫌向該檢察署提起告訴，亦經地檢署為不
    起訴處分（見地檢署107年度偵字第3285號不起訴處分書）
    ，衡以對未具法律素養之民眾而言，通常乃依車籍登記資料
    作為判斷車輛所有權之歸屬，故被告以系爭車輛登記於其名
    下，而認其即為車輛所有權人，亦難認於常情有違。故被告
    於數度要求原告返還車輛，然原告拒不返還，而認定原告有
    侵占車輛之嫌，因被告非具有法律專業知識之人，其認知雖
    與法不合，然難認屬無稽，自難認有故意或過失不法侵害原
    告之情事，則原告依民法第195條第1項規定，請求被告賠償
    其非財產上之損害，自於法不合，尚難准許。
四、綜上所述，原告依民法侵權行為、不當得利之法律關係，請
    求被告應給付原告50萬9743元，自起訴狀繕本送達翌日即10
    9年12月19日起至清償日止，按週年利率百分之五計算之利
    息，為有理由，應予准許，逾此範圍之請求為無理由，應予
    駁回。至於原告請求被告應偕同原告同赴監理所辦理汽車過
    戶程序之部分，業經本院108年度簡上字第39號判決確定在
    案，自為判決既判力所拘束，原告該部分之請求自無理由，
    應予駁回。原告勝訴部分，原告陳明願供擔保，請准宣告假
    執行，爰酌定相當之金額予以准許，至於原告敗訴部分，其
    假執行之聲請已失所附麗，應併予駁回之。
五、本件事證已臻明確，兩造其餘之攻擊或防禦方法及所用之證
    據，經本院斟酌後，認為均不足以影響本判決之結果，爰不
    逐一論列，併此敘明。
六、據上論結：本件原告之訴為一部有理由、一部無理由，依民
    事訴訟法第385條第1項前段、第79條、第390條第2項，判決
    如主文。 
中　　華　　民　　國　　110 　年　　10　　月　　29　　日
                  民事第三庭法　官　陳婉玉   
以上正本係照原本作成。
如對本判決上訴須於判決送達後 20 日內向本院提出上訴狀（須
按對造人數提出繕本）。
中　　華　　民　　國　　110 　年　　10　　月　　29　　日
                            書記官　蕭惟瀞